【裁判字號】    92,選上訴,339
【裁判日期】    920430
【裁判案由】    賄選
【裁判全文】
臺灣高等法院臺南分院刑事判決        九十二年度選上訴字第三三九號  Ａ
      上  訴  人
      即  被  告  乙  ○  ○
      選任辯護人  蔡  雪  苓
      上  訴  人
      即  被  告  丙  ○  ○
      右二人共同
      選任辯護人  楊  丕  銘
右上訴人因違反選舉罷免法案件，不服臺灣臺南地方法院九十年度訴字第一五六一號
中華民國九十二年二月七日第一審判決（起訴案號：臺灣臺南地方法院檢察署九十年
度偵字第一四六一○號、九十年度偵字第一四六三七號），提起上訴，本院判決如左
：
      主      文
上訴駁回。
      事      實
一、乙○○係民國（下同）九十年第五屆立法委員選舉臺南縣選區候選人李全教之競
    選服務處秘書，輔助該候選人競選該屆立法委員、負責鞏固票源及處理競選宣傳
    相關事宜。乙○○有鑑於立法委員選情激烈，遂於九十年十一月中旬之某日，前
    往位在臺南縣楠西鄉○○村○○路一六五號東勢村村長丙○○之住處，與丙○○
    、該村十七鄰鄰長甲○○等人研判李全教可能掌控之票數，並規劃選舉前在東勢
    村行賄選民之事宜。乙○○、丙○○及甲○○三人共同基於行求及期約之概括犯
    意，推由丙○○、甲○○出面抄錄陳信宏、陳黃美金、陳文洲、李素梅、陳文祥
    、張茂聯、吳天邦、吳游金美、林木榮、林何柳（起訴書誤為數十名）之該村有
    投票權人計十人之名冊，於散發宣傳單、抄錄名冊同時，連續向張茂聯、陳信宏
    、吳天邦、林木榮有投票權之人行求、期約，使各該有投票權人將選票投給李全
    教，並表示將對選民發放「走路工」、「工作費」等，每人每票新台幣（下同）
    五百元。惟囿於檢察機關查緝賄選行動雷厲風行，未敢依先前行求內容交付賄款
    予各該選民。嗣因選民秘密檢舉，由臺灣臺南地方法院檢察署檢察官指揮法務部
    調查局臺南縣調查站、臺南縣警察局玉井分局並會同臺南市警察局第五、第六分
    局人員循線查獲。
二、案經臺南縣警察局玉井分局報告及法務部調查局臺南縣調查站、臺南市警察局第
    五、第六分局報告臺灣臺南地方法院檢察署檢察官偵查起訴。
      理      由
一、訊據上訴人即被告乙○○、丙○○及甲○○於本院審理時均矢口否認犯行，被告
    乙○○辯稱：當天僅就選舉事宜予以討論，並未論及買票及對選民發放走路工、
    工作費或五百元之問題云云；被告丙○○辯稱：因係檢察官誤導我，我才會這樣
    說，其實並沒有賄選云云；被告甲○○則辯稱：我只是拜訪選民投票給李全教而
    已，並沒有說到走路工等事云云。惟查：
  (一)被告乙○○於偵查中供稱：「（丙○○村長是你們的椿腳？）是的」，「（甲○○鄰長也是你們的椿腳？）是賴村長的朋友」等語（見臺灣臺南地方法院檢察署
    九十年度選他字第七十五頁），被告丙○○供稱：「（每票是五百元或一千元？
    ）五百元」，「（所以你打電話給幾位鄰長講？）二個鄰長，包括甲○○、張茂
    聯」，「（你跟二位鄰長的內容都一樣，走路工都是五百元？）是的」，「（甲○○給你抄幾份名單？）二十票」，「（這二十張名單是用什麼紙寫的？）月曆
    紙」，「（全是替李全教買票？）是準備而已」，「（甲○○交給你名單時候有
    跟你說已跟選民講好了？）是的」，「（是誰請你來安排買票的事情？）是以前
    安定服務處一位蔡助理，又好像是蔡秘書」，「（蔡助理是男或女？）男的」，
    「（他是怎麼講錢怎麼撥下來？）他說快接近選舉時前幾天錢才會撥下來」，「
    （蔡秘書什麼時找你的？）大約十幾天前」，「（他來怎麼跟你講？）他來我家
    跟我說，要我幫李全教拉票，到時候選民每人會給他們工作費五百元」，「（工
    作費這三個字他是特別用國語講的嗎？）是的，他是跟我說會把錢送過來，結果
    後來沒有消息」，「（蔡秘書就是乙○○？）好像是」，「（提示乙○○口卡）
    你說工作費是否是這位乙○○？）是的，是他跟我們講的」，「（蔡秘書在那裡
    跟你講買票的事情？）在我家，包括蔡秘書、甲○○、張茂聯，還有我，總共四
    人在談這件事」，「（時間？）大約在十一月中旬左右某一天下午五點多左右」
    ，「（你之前對乙○○的指述有沒有都實在？）都實在」等語綦詳（見臺灣臺南
    地方法院檢察署九十年度選他字一三三號偵查卷第四十四頁至第四十六頁）；足
    證被告丙○○與被告乙○○間確有以五百元與選民連續期約而投票給李全教之概
    括犯意聯絡至明，益見上開五百元、工作費等語，確係為換取選民就投票權為一
    定行使之對價，要屬無疑；另佐以被告甲○○則供稱：「（村長叫你用名單做什
    麼？）要選李全教」，「（你先前講錢還沒有下來是什麼意思？）村長之前有說
    要給走路工」，「（你去會選民的時候有講走路工的事嗎？）我只有跟選民說好
    會有走路工，但是因為錢沒有下來，所以還沒有發」，「（你只有跟二十個人講
    有走路工嗎？）是的」，「（村長說大概什麼時候錢會下來？）他說錢下來時會
    跟我通知」，「（你之前村長聯絡就大概知道多少了？）他只有跟我講叫我拜訪
    二十個選民有走路工」，「（你的村長叫丙○○嗎？）是的」，「（走路工是指
    錢嗎？）是的」，「（你用走路工拜票選民的反應如何？）他們都是說好，然後
    跟我說那裡有幾票」等語明確（見同卷第三十三頁反面至第三十五頁），足證被
    告丙○○、甲○○間對於有投票權之人，期約並約定投票權為一定之行使，渠等
    主觀上確有前揭概括之犯意聯絡，至屬灼然，益徵本案係由被告乙○○推由被告
    丙○○、甲○○向選民期約將給付現金後，約定投票給李全教乙節非虛，亦堪認
    所謂「走路工」、「工作費」諸語，於本案確係做為投票予特定立法委員候選人
    李全教之對價，要屬無疑。被告丙○○固於第一審另辯稱：「偵查中筆錄是依據
    警察局筆錄（按指調查局筆錄）所製作，所以不實在」，「那是檢察官誤導我的
    」云云。然經第一審當庭勘驗臺灣臺南地方法院檢察署九十年十一月二十九日偵
    訊筆錄之錄音帶，被告丙○○確係陳稱每票五百元等語明確，檢察官亦未將多個
    問題合為一個問題而為誘導訊問無誤，顯見被告丙○○上開所辯無足憑信至明，
    益見被告偵查中之自白確無瑕疵，足堪作為認定本案犯罪之證據，殆無疑義。
  (二)被告乙○○於偵查中固辯稱：「（丙○○大約報給你多少選民的名單？）丙○○
    跟我說大約有五百多位」，「（你跟村長他們講了工作費，走路工有沒有發下去
    ？）是有談到走路工的事情，但是並沒有深入的談」，「（那時候說是走路工一
    票是多少錢？）當時我是希望他們去找一些人來幫忙，一個人給他五百元」，「
    （幫忙發文宣你們競選總部發就好了，為什麼還要找這麼多人來發？）我們是希
    望每個村裡都有人幫忙發」云云（見臺灣臺南地方法院檢察署九十年度選他字第
    一三三號偵查卷第七十五頁反面至第七十六頁反面）；惟查，證人張茂聯證稱：
    「約選前二周左右某日晚上，我因本村土地公廟大拜拜事宜前去丙○○位於本村
    東勢路三十九巷三十六號辦公室要找村長商討，到場時發現丙○○及本村十七鄰
    鄰長甲○○正在辦公室內泡茶處與乙○○討論本次立委要如何在本村為李全教拉
    票事宜」等語（見同卷第七十頁），「當天我是要去說廟裡的事，他們當時是在
    說工作費的事，我隱約有聽到」等語（見第一審九十一年六月二十一日訊問筆錄
    ）。準此，苟被告確僅係散發宣傳文宣，衡諸一般競選之常情，由李全教競選總
    部自行召募志工或直接僱用他人予以散發即可，何須刻意約定地點，並輾轉透過
    秘書、村長、鄰長代為僱用散發文宣之人？且一般僱用散發文宣之人僅重視是否
    將競選文宣確實予以發放，並不特別重視人之性質，苟被告乙○○確為散發文宣
    ，又何須動員村長丙○○、鄰長甲○○代為尋找散發文宣之人，並抄錄選民及全
    戶有投票權人之名冊？況佐以被告乙○○辯稱：「如有付出相當勞力之工作，所
    給付之款項即非賄選，發放文宣品之工作費亦非屬賄款」云云（見被告九十二年
    一月二十四日答辯狀），然被告就此不惟未舉證以實其說，亦未提出證據方法供
    本院調查，且苟工作費係「付出相當勞力之對價」，且於競選期間經評估確屬必
    要，則即應徵召發放文宣之人，並於發放文宣後即給付對價，何以後來又未發放
    ？被告乙○○復辯稱：「是要清白參選」云云，就此顯然無法自圓其說，至屬明
    灼。是被告乙○○上開所辯非真，顯不足採信。
  (三)按刑事訴訟法第一百條之二、第一百條之一係規定司法警察訊問『犯罪嫌疑人』
    ，除有急迫情況且經記明筆錄者外，應全程連續錄音，必要時並應全程錄影，考
    其立法目的在於建立詢問筆錄之公信力，並擔保詢問程序之合法正當性，以擔保
    警訊筆錄之證據能力，而刑事訴訟法對於證人之訊問，卻無類此規定，實乃證人
    於刑事程序中，僅係陳述自己對於系爭刑事案件待證事實見聞之訴訟第三人，其
    地位不若犯罪嫌疑人係屬刑事案件當事人般之密切，且證人本有真實陳述義務，
    在偵查中如違背是項義務，刑法亦有偽證罪處罰之規範，是證人於警訊或調查站
    所為之證言，自較犯罪嫌疑人在警訊之自白更具真實性，至為炯然。查證人吳天
    邦證稱：「（甲○○有無前來貴宅向你抄錄名單準備向你買票？）有的，在約一
    周前，甲○○在傍晚時分來我家，並拿立委李全教宣傳單拜託我支持李全教，並
    問我戶籍內有幾票，同時甲○○向我暗示支持李全教將來在投票日之前會轉發走
    路工給我們，我鑑於和甲○○鄰居關係乃同意支持李全教，並提供我及我妻吳游
    金美名單給甲○○抄錄」等語無訛（見臺灣臺南地方法院檢察署九十年度選他字
    第一三三號卷第五五頁），證人張茂聯證稱：「（本次立委改選，是否曾有人找
    你要抄錄名單買票，並要求支持特定候選人？）有的，因我經常至東勢村村長丙○○在東勢路三十九巷三十六號村辦公室泡茶聊天，約在二十天前，丙○○確曾
    私下要求我設法在十四鄰內尋找有投票權之選民，請他們承諾投票支持立委候選
    人李全教，並將同意者抄錄成冊，伊將會以每票新臺幣五百元透過我，向名冊上
    人員買票」，「丙○○雖確曾私下向我承諾要以每票五百元買票，並要我抄錄願
    意支持李全教且同意收賄者名冊，但我當場就予以拒絕，並告訴他這個時機各單
    位查賄查得很緊，不要去買票」等語明確（見同上卷第五十六頁反面至第五十七
    頁），證人陳信宏則證稱：「（甲○○有無向你抄錄名單並準備以金錢買票賄選
    ？）有的，大約在一前某日中午甲○○前來我家中並攜帶立委候選人李全教宣傳
    單，甲○○表示我戶籍內共有幾票，能夠支持立委候選人李全教，並暗示若支持
    李全教將於投票日前夕發放走路工，我因與甲○○係鄰居關係，因此提供我和我
    太太陳黃美金及兒子陳文川、媳婦李素梅、小兒子陳文祥共五票給甲○○」等語
    無誤（見同上卷第五十八頁反面），證人林木榮則證稱：「（甲○○有無於本月
    間向你拜託支持立委候選人李全教？）有的，約在一周前某日中午，甲○○拿李
    全教宣傳單前來我家，並表示我能否支持立委候選人李全教，如果願意支持，將
    來於投票日前會發走路工為代價，我乃提供我及妻林何柳計二票名單給甲○○抄
    錄」等語（見同上卷第六十頁反面），且證人吳天邦、張茂聯、陳信宏及林木榮
    於第一審審理時均證稱調查站所製作筆錄並未使用不法手段等語（見第一審九十
    一年七月十九日訊問筆錄），當時製作筆錄之調查站人員即證人翁國華、蔡崇樂
    並均證稱：我們並未用不法手段取供、確有將筆錄交予受訊問人閱覽或朗讀給他
    們聽等語無誤（見第一審九十一年七月十九日訊問筆錄），證人吳天邦、張茂聯
    、陳信宏及林木榮亦均證稱調查站人員有讓我們看過筆錄、有唸筆錄之內容並經
    確實簽名等語明確（見同日筆錄），益見本件證人等上開證述之內容，確係非虛
    ，業如前述，從而辯護意旨認證人等未經錄音之筆錄即全然不可採，應係誤解，
    且針對筆錄所載之細節諸如所謂暗示等語予以爭執，或有未洽，附此敘明。
  (四)按審理事實之法院，於證人之陳述有部分前後不符或相互間有所歧異時，究竟何
    者可採，仍得本其自由心證予以斟酌，非謂一有不符或矛盾，即應認其全部為不
    可採信。又證人對於犯罪之細節，所述固有渲染、誇大之處，然其基本事實之陳
    述，仍與犯行之真實性無礙時，尚非不得予以採信；又證人供述之證據前後不符
    時，究竟何者為可採，事實審法院仍得依證據法則，本於自由心證予以斟酌，作
    合理之比較，定其取捨，若其取捨判斷無從認為確實有違日常客觀之經驗法則，
    自不得指為違背法令，最高法院八十一年度台上字第五三○三號判決及八十二年
    度台非字第一四一號判決可資參照。查證人林木榮於第一審審理時固改稱：「甲○○沒有說到走路工，只是請我支持李全教」云云，證人吳天邦則改稱：「我沒
    有說永仁有表示支持李全教就有走路工」云云，證人陳信宏則改稱：「甲○○沒
    有說到走路工」云云。惟證據之取捨，法院原有自由判斷之權，證人之陳述有部
    分前後不符，或相互間有所歧異時，究竟何者為可採，法院應依職權衡酌情理予
    以審定，非謂一有矛盾，即應認其所述全部均為不可採信；若其對於基本事實之
    陳述，果與真實性無礙時，仍非不得採信。且人之記憶有限，縱對印象較深的事
    務能記得，然對其發生的細節則可能忘記或混淆，故衡諸證人吳天邦、陳信宏及
    林木榮於九十年十一月間所經歷之事，迄今已經過約一年有餘，而佐以人對事物
    之見聞經歷，實難對超過一年以上所體驗之事均記憶深刻如昨，復參以第一審訊
    問證人吳天邦、陳信宏及林木榮時，均與被告乙○○、丙○○及甲○○同庭，證
    人翻異之證詞，縱非因時間之經過而淡忘，亦恐因被告同時在庭而受有影響，此
    為本院審理時職務上所已知之事項。準此，證人吳天邦、陳信宏及林木榮於第一
    審所證述之上開翻異之詞，既難信為真實，故應以渠等於調查站所製作之筆錄與
    事實較為吻合而屬可信至明。
  (五)綜上各情相互勾稽，被告乙○○、丙○○及甲○○上開所辯，均係臨訟諉責飾卸
    之詞，不足採信，本件事證明確，被告等就有投票權之選民連續期約以五百元為
    代價，使選民就投票權為一定之行使，投票給立法委員候選人李全教之犯行，均
    堪以認定，依應法論科。
二、核被告乙○○、丙○○及甲○○所為，均係犯公職人員選舉罷免法第九十條之一
    第一項之對於有投票權人期約罪。被告等三人之行為，雖同時該當於刑法第一百
    四十四條之投票行賄罪，然上揭二罪間應屬法規競合之關係，爰依特別法優於普
    通法之原則，應依上開公職人員選舉罷免法第九十條之一第一項之規定處斷。又
    該條項之行求、期約、交付各行為，係屬階段行為，經過行求、期約而最後交付
    賄賂，或於行求、期約當時即行交付者，均應依交付行為處斷，最高法院三十二
    年度非字第二八號判例可資參照。故被告等行求行為為期約行為之階段行為，應
    為期約行為所吸收。按以自己共同犯罪之意思，參與實施犯罪構成要件以外之行
    為，或以自己共同犯罪之意思，事先同謀，而由其中一部分人實施犯罪之行為者
    ，均為共同正犯，司法院大法官會議釋字第一百零九號解釋亦可資參照。故被告
    等三人就上開犯行，有犯意聯絡及行為分擔，均為共同正犯。渠等先後對張茂聯
    行求賄賂、對林木榮、吳天邦及陳信宏三人期約賄賂之犯行，時間緊接，方法相
    同，觸犯構成要件相同之罪名，顯係基於概括犯意反覆為之，為連續犯，應均依
    刑法第五十六條規定論以一期約罪，並加重其刑。又被告甲○○、丙○○於偵查
    中自白犯行，應依公職人員選舉罷免法第九十條之一第五項規定減輕其刑，並依
    法先加後減。
三、原審適用公職人員選舉罷免法第九十條之一第一項、第三項、第五項、第九十八
    條第三項，刑法第十一條前段、第二十八條、第五十六條、第三十七條第二項，
    罰金罰鍰提高標準條例第二條之規定，並參酌被告三人前雖無不良素行，固有臺
    灣臺南地方法院檢察署刑案資料查註紀錄表及臺灣高等法院被告全國前案紀錄表
    各一紙在卷可證，渠等品行尚稱良好，惟選舉乃民主政治最重要之表徵，須由選
    民評斷候選人之才德、品行、學識、操守、政見而選賢與能，其攸關國家政治之
    良窳、法律之興廢、公務員之進退，影響國家根基及人民權利至深且鉅，而賄選
    為敗壞選風之主要根源，不得使金錢介入選舉，抹滅實行民主政治之真意，被告
    等人為使支持之候選人得順利當選，竟對有投票權人行求、期約致敗壞選風，助
    長賄選，使真正民主政治無以建立等一切情狀，分別對被告乙○○量處有期徒刑
    陸月，如易科罰金，以佰元折算壹日。對丙○○、甲○○各量處有期徒刑參月
    ，如易科罰金，均以佰元折算壹日，又對被告乙○○依公職人員選舉罷免法第
    九十八條第三項規定宣告褫奪公權二年，對被告丙○○及甲○○則依同條項各宣
    告褫奪公權一年。又被告等人分別對於有投票權人行求、期約，而約定投票給特
    定候選人，妨害投票之公正、公平性，戕害民主政治，自亦不宜輕縱給予緩刑。
    另證人陳信宏證稱：「我因此提供我和我太太陳黃美金及兒子陳文洲、媳婦李素
    梅、小兒子陳文祥共五票給甲○○」等語（見臺灣臺南地方法院九十年度選他字
    第一三三號偵查卷第五十八頁反面），證人張茂聯則證稱：「丙○○雖確曾向我
    承諾要以每票五百元買票」等語（見同上卷第五十七頁）；證人吳天邦則證稱：
    「我乃提供我及我妻吳游金美名單給甲○○抄錄」等語（見同上卷第五十五頁）
    ；證人林木榮則證稱：「我乃提供我及妻林何柳計二票名單給甲○○」等語（見
    同上卷第六十一頁），足證被告三人期約之賄賂，依卷內資料，共有十人（證人
    陳信宏、陳黃美金、陳文洲、李素梅、陳文祥、證人張茂聯、吳天邦、吳游金美
    、證人林木榮、林何柳），故以每票五百元計算，期約之賄賂應為五千元至明。
    故被告三人期約之賄賂五千元，應依公職人員選舉罷免法第九十條之一第三項予
    以宣告沒收。又被告丙○○、甲○○抄錄陳信宏等人之名冊未據扣案，無法證明
    現仍存在，爰不另行宣告沒收等情。本院經核其認事用法，均無不當，量刑亦稱
    妥適。被告等三人上訴意旨，猶執前詞，否認犯罪，為無理由，應予駁回。
據上論斷，應依刑事訴訟法第三百六十八條，判決如主文。
本案經檢察官李傳來到庭執行職務。
中    華    民    國      九十二      年      四      月      三十      日
                                  臺灣高等法院臺南分院刑事第六庭
                                      審判長法官  楊    明    章
                                            法官  戴    勝    利
                                            法官  顏    基    典
右正本證明與原本無異。
如不服本判決，應於判決送達後十日內向本院提出上訴狀，其未敘述理由者並應於提
出上訴狀後十日內向本院補提理由書（應附繕本)。
                                      法院書記官  呂    嘉    文
中  華    民    國      九十二      年      五      月        一      日
附錄本判決論罪科刑法條：
公職人員選舉罷免法第九十條之一
對於有投票權之人，行求期約或交付賄賂或其他不正利益，而約其不行使投票權或為
一定之行使者，處五年以下有期徒刑，得併科新台幣四十萬元以上四百萬元以下罰金
。
預備犯前項之罪者，處一年以下有期徒刑。
預備或用以行求期約或交付之賄賂，不問屬於犯人與否，沒收之。
犯第一項或第二項之罪，於犯罪後六個月內自首者，減輕或免除其刑；因而查獲候選
人為共犯者免除其刑。
犯第一項或第二項之罪，在偵查中自白者，減輕其刑；因而查獲候選人為共犯者，減
輕或免除其刑。


司法院資訊處製作；財團法人民間司法改革基金會備份。
